------------------------------------------------------------------------

------------------------------------------------------------------------

---
title: "Taxa de Juros Real - Análise de Dados Econômicos"
author: "Rafaela"
format: html
editor: visual
---

```{r}
#| label: setup
#| include: false

# Instalar e carregar pacotes necessários
if (!require("WDI")) install.packages("WDI")
if (!require("tidyverse")) install.packages("tidyverse")

library(WDI)
library(tidyverse)

options(scipen = 999)  # Evita notação científica
```

## Sobre a Variável

A variável escolhida neste trabalho é a **Taxa de Juros Real**. Essa variável representa o retorno efetivo de um investimento ou o custo real de um empréstimo.

TAXA DE JUROS REAL = TAXA DE JUROS NOMINAL - INFLAÇÃO

Os dados são expressos em **percentual ao ano (% a.a.)**. A fonte utilizada para os dados foi o **Banco Mundial (World Bank)**, por meio da base de dados **World Development Indicators (WDI)**.

------------------------------------------------------------------------

## Gráfico de Dados em Painel - Taxa de Juros Real

\
Mostra a evolução da Taxa de Juros Real ao longo do tempo em países como **Brasil, EUA, China, entre outros**. Os dados revelam que os países desenvolvidos tendem a manter taxas mais baixas e estáveis, enquanto países emergentes como o Brasil apresentam maior volatilidade, refletindo instabilidade econômica e pressões inflacionárias.

```{r}
#| label: grafico-painel-juros
#| warning: false
#| echo: false

# Baixar dados
dadospainel <- WDI(country = "all", indicator = "FR.INR.RINR")

# Filtrar países de interesse para destaque
paises_destaque <- c("Brazil", "United States", "China", "India", "Argentina","Mexico", "South Africa")

# Gráfico com destaque para países selecionados
ggplot(data = dadospainel, aes(x = year, y = FR.INR.RINR)) +
  geom_point(alpha = 0.15, color = "gray70") +
  geom_line(data = filter(dadospainel, country %in% paises_destaque),
            aes(color = country), size = 1) +
  labs(
    title = "Taxa de Juros Real ao Longo do Tempo - Países Selecionados",
    x = "Ano",
    y = "Taxa de Juros Real (%)",
    color = "País"
  ) +
  theme_minimal(base_family = "Helvetica") +
  theme(
    plot.title = element_text(face = "bold", size = 16, hjust = 0.5),
    axis.title = element_text(size = 12),
    axis.text = element_text(size = 10)
  )
```

------------------------------------------------------------------------

## Gráfico de Corte Transversal - Taxa de Juros Real em 2020

Compara a Taxa de Juros Real entre os países selecionados no ano de **2020**. Os dados mostram que o **Brasil** possui uma das maiores taxas reais, indicando uma política monetária mais restritiva. Em contraste, países como **EUA** apresenta taxas mais baixas ou próximas de zero.

**Observação sobre a Argentina:** Mesmo com juros nominais elevados, a Argentina apresenta **juros reais negativos** porque a **inflação é muito alta** e ultrapassa a taxa nominal, evidenciando uma economia instável.

```{r}
#| label: grafico-corte-juros
#| warning: false
#| echo: false

# Dados de 2020
dadoscorte <- WDI(country = "all", indicator = "FR.INR.RINR", start = 2020, end = 2020)

# Selecionar países com maior relevância (exemplo: G20)
paises_importantes <- c("Brazil", "United States", "China", "India", "Argentina", "Mexico", "South Africa")

dadosfiltro <- dadoscorte %>% 
  filter(country %in% paises_importantes)

# Gráfico de barras horizontais
ggplot(data = dadosfiltro, aes(x = reorder(country, FR.INR.RINR), y = FR.INR.RINR)) +
  geom_col(fill = "steelblue") +
  coord_flip() +
  labs(
    title = "Taxa de Juros Real em 2020 - Países Selecionados",
    x = "País",
    y = "Taxa de Juros Real (%)"
  ) +
  theme_minimal(base_family = "Helvetica") +
  theme(
    plot.title = element_text(face = "bold", size = 16, hjust = 0.5),
    axis.text.y = element_text(size = 10)
  )
```

------------------------------------------------------------------------

## Gráfico de Série Temporal - Taxa de Juros Real no Brasil

Mostra a evolução da Taxa de Juros Real no Brasil ao longo dos anos. Os dados indicam momentos de elevação da taxa, ligados a tentativas de conter a inflação, e períodos de redução para estimular a economia.

```{r}
#| label: grafico-temporal-brasil
#| warning: false
#| echo: false

# Dados do Brasil
dadosbrasil <- WDI(country = "BR", indicator = "FR.INR.RINR")

# Gráfico com pontos e linhas para facilitar leitura ano a ano
ggplot(data = dadosbrasil, aes(x = year, y = FR.INR.RINR)) +
  geom_line(color = "darkred", size = 1) +
  geom_point(color = "darkred", size = 2) +
  scale_x_continuous(breaks = seq(min(dadosbrasil$year), max(dadosbrasil$year), by = 2)) +
  labs(
    title = "Evolução da Taxa de Juros Real no Brasil",
    x = "Ano",
    y = "Taxa de Juros Real (%)"
  ) +
  theme_minimal(base_family = "Helvetica") +
  theme(
    plot.title = element_text(face = "bold", size = 16, hjust = 0.5),
    axis.text.x = element_text(angle = 45, hjust = 1)
  )
```
